---
title: "Análise de Rede Semântica para Estimação Dimensional e Validação de Conteúdo de Itens sobre Desenvolvimento Musical na Segunda Infância"
author: "Frederico Pedrosa"
date: "`r format(Sys.Date(), '%Y-%m-%d')`"
output:
  pdf_document:
    toc: true
    toc_depth: 2
    number_sections: true
    latex_engine: xelatex  
    highlight: tango
  html_document:
    toc: true
    toc_float: true
    number_sections: true
    code_folding: hide
    theme: cosmo
    highlight: tango
header-includes:
  - \usepackage{placeins} 
---

# Introdução

Esta sintaxe se trata de uma análise de redes semântica de itens de uma escala de desenvolvimento musical para crianças de 3 a 6 anos, baseada na dissertação do musicoterapeuta Antônio Bruno Verga Pinto (2024). Utilizando a arquitetura de transformadores (via `sentence-transformers` em Python) e o framework AI-GENIE (Lasalandra et al., 2025), o processo visa:

1.  **Refinar o conjunto inicial de itens**: Através de uma análise de validade de conteúdo auxiliada por inteligência artificial, transformando itens textuais em representações semânticas (embeddings) e aplicando técnicas iterativas de redução.
2.  **Estimar a estrutura dimensional subjacente**: Empregando a Análise Exploratória de Grafos (`EGA` e `bootEGA` do pacote `EGAnet`) para identificar o número de dimensões empíricas e a alocação dos itens nessas dimensões, após múltiplas etapas de remoção de itens redundantes (via `UVA` do `EGAnet`) e instáveis.
3.  **Avaliar a importância relativa dos itens**: Conduzindo uma análise de centralidade (`estimateNetwork` e `centralityPlot` dos pacotes `bootnet` e `EGAnet`/`qgraph`) na rede final de itens para identificar os nós (itens) mais influentes (Força, Proximidade, Intermediação e Influência Esperada) e testando a estabilidade dessas medidas de centralidade (`bootnet` e `corStability`).

As dimensões teóricas originalmente propostas pelos especialistas, que serviram de base para a criação dos itens, foram:

*   SENSÓRIO-MOTOR
*   SENSÓRIO-MOTOR CONSCIÊNCIA CORPORAL
*   SENSÓRIO-MOTOR COM OBJETOS
*   SENSÓRIO-MOTOR COM O AMBIENTE
*   COMUNICAÇÃO RECEPTIVA
*   COMUNICAÇÃO EXPRESSIVA
*   HABILIDADES MOTORAS ORAIS
*   COGNITIVO ATENÇÃO/PERCEPÇÃO
*   COGNITIVO MEMÓRIA/FUNÇÕES EXECUTIVAS
*   COGNITIVO HABILIDADES ACADÊMICAS
*   VISUAL
*   SOCIOEMOCIONAL PARTICIPAÇÃO
*   SOCIOEMOCIONAL TOMADA DE TURNO
*   SOCIOEMOCIONAL HABILIDADES RELACIONAIS

O objetivo final é obter um conjunto robusto e psicometricamente sólido de itens que representem adequadamente os construtos do desenvolvimento musical na faixa etária especificada, além de identificar os itens com maior impacto na estrutura da rede.

# *Chamando as bibliotecas e inserindo as frases dos itens*

```{r setup, include=FALSE}
knitr::opts_chunk$set(echo = TRUE, warning = FALSE, message = FALSE) 

# Disable colours in thext output 
options(crayon.enabled = FALSE) 
 
library(reticulate)   # For Python integration
library(EGAnet)       # For Exploratory Graph Analysis and related methods
library(psychTools)   # Supporting psychological data analysis tools
library(psych)        # General functions for personality, psychometric theory

phrases <- c(
  # 3 to 4 years old - SENSORIMOTOR
  "Consegue imitar gestos simples associados a músicas espontaneamente?",
  "Executa coreografias simples que envolvem girar, pular e abraçar?",
  "Imita animais corporalmente e vocalmente durante atividades musicais?",
  "Participa ativamente de brincadeiras de roda?",
  "Consegue marcar o pulso de uma música quicando uma bola?",
  "Coloca líquidos em recipientes sem ajuda, por exemplo, em um vidrofone?",
  "Chacoalha o maraca utilizando ambas as mãos?",
  "Segura uma baqueta e toca instrumentos com ambas as mãos simultaneamente?",
  "Locomove-se pelo ambiente transportando instrumentos musicais?",
  "Escala objetos como cadeiras ou árvores durante atividades musicais?",
  "Desvia de objetos enquanto se movimenta pelo ambiente?",
  "Utiliza bem o espaço durante jogos musicais?",
  
  # 3 to 4 years old - RECEPTIVE COMMUNICATION
  "Reconhece a voz cantada masculina da voz feminina?",
  "Reconhece as 'vozes' dos personagens de desenho (ex: Mickey no tablet sem ver)?",
  "Demonstra habilidade de separação binaural, escutando com uma orelha e ignorando a oposta (fone de ouvido)?",
  "Apresenta habilidade de figura/fundo, identificando a mensagem primária na presença de sons competitivos?",
  
  # 3 to 4 years old - EXPRESSIVE COMMUNICATION
  "Expressa ideias sobre diversas situações?",
  "Canta músicas simples?",
  "Completa as frases das canções?",
  "Demonstra habilidade de separação binaural, escutando com uma orelha e ignorando a oposta (fone de ouvido)?",
  
  # 3 to 4 years old - ORAL MOTOR SKILLS
  "Apresenta uma respiração apropriada para sua idade?",
  "Sopra um instrumento de sopro sem dificuldade?",
  "Articula bem trava-línguas simples?",
  "Articula bem as parlendas?",
  
  # 3 to 4 years old - COGNITIVE ATTENTION/PERCEPTION
  "Faz comando conforme a letra da música?",
  "Foca em uma atividade até concluí-la?",
  "Atenção dividida: toca um instrumento e canta simultaneamente?",
  "Atenção alternada: toca os instrumentos conforme é citado na música? (ex: Loja do Mestre André)",
  
  # 3 to 4 years old - COGNITIVE MEMORY/EXECUTIVE FUNCTIONS
  "Conta episódio do dia?",
  "Conta episódio de data passada (semana passada, final de semana, aniversário, viagem etc)?",
  "Lembra de regras de jogos (jogo da memória musical)?",
  "Amarra o cadarço ou desabotoa um botão?",
  
  # 3 to 4 years old - COGNITIVE ACADEMIC SKILLS
  "Apresenta interesse por atividades pedagógicas?",
  "Faz uso funcional dos objetos acadêmicos (lápis, giz de cera, tesoura)?",
  "Sabe fazer contas de somar?",
  "Sabe fazer conta de subtrair?",
  
  # 3 to 4 years old - VISUAL
  "Tenta copiar círculos (Tambor) e retas (Flauta)?",
  "Tenta copiar formas geométricas? Círculo (Pandeiro), Retângulo (Teclado), Triângulo (Triângulo)?",
  "Emparelha os instrumentos do menor para o maior?",
  "Emparelha os instrumentos do maior para o menor?",
  "Separa os instrumentos por cores?",
  "Apresenta percepção de profundidade?",
  "Pinta dentro dos desenhos?",
  "Reconhece instrumentos musicais visualmente?",
  "Segue com os olhos os movimentos de objetos?",
  "Distingue entre diferentes instrumentos com base em suas formas e tamanhos?",
  
  # 3 to 4 years old - SOCIOEMOTIONAL PARTICIPATION
  "Gosta de fazer coisas novas?",
  "É participativo no ambiente?",
  "Pede para ir ao banheiro ou beber água?",
  "Brinca de faz de conta mais complexo, como história?",
  
  # 3 to 4 years old - SOCIOEMOTIONAL TURN-TAKING
  "Reveza em brincadeiras?",
  "Sabe esperar pela vez?",
  "Entrega um material quando é solicitado?",
  "Respeita o tempo de atividade do colega?",
  
  # 3 to 4 years old - SOCIOEMOTIONAL RELATIONAL SKILLS
  "Mantém uma relação amistosa com o grupo?",
  "Vivencia jogos simbólicos em suas brincadeiras?",
  "Utiliza o diálogo para resolver seus conflitos?",
  "Respeita os combinados de sala?",
  
  # 4 to 5 years old - SENSORIMOTOR BODY AWARENESS
  "Consegue dar cambalhota ou estrelinha?",
  "Reconhece diferentes sons produzidos pela boca?",
  "Reconhece diferentes sons produzidos pelo corpo?",
  "Faz diferentes sons bocais (beijo, estalo de língua, estalo de bochecha, etc.)?",
  
  # 4 to 5 years old - SENSORIMOTOR WITH OBJECTS
  "Segura a baqueta e toca com ambas as mãos alternadamente?",
  "Toca o xilofone com ambas as mãos?",
  "Pincela as cordas do violão uma de cada vez com a mão direita?",
  "Domina jogos com bambolês e dança da cadeira?",
  
  # 4 to 5 years old - SENSORIMOTOR WITH ENVIRONMENT
  "Demonstra planejamento da coreografia em diferentes espaços (sala para palco)?",
  "Demonstra planejamento de cenas teatrais (musicais) em diferentes espaços?",
  "Marcha e toca instrumentos simultaneamente sem perder o pulso?",
  "Participa de atividades que envolvem escalar e descer de objetos de maneira segura e controlada?",
  
  # 4 to 5 years old - RECEPTIVE COMMUNICATION
  "Demonstra habilidade para determinar se dois estímulos são iguais ou diferentes?",
  "Apresenta memória auditiva, estocando e recuperando estímulos?",
  "Se familiariza com canções e letras simples?",
  "Diferencia tempos curtos e longos (semínima e colcheias)?",
  
  # 4 to 5 years old - EXPRESSIVE COMMUNICATION
  "O volume da voz da criança é apropriado?",
  "Sustenta um som por mais de 5 segundos?",
  "Responde perguntas abertas (como é a...)?",
  "Conta histórias com começo, meio e fim?",
  
  # 4 to 5 years old - ORAL MOTOR SKILLS
  "Articula bem o 'S' no final da sílaba? (Testa, Festa, Pasto)",
  "Articula bem o 'L' e o 'R' em encontros consonantais? (Planeta, Branco)",
  "Sustenta um som vocálico durante 7 segundos?",
  "O andamento rápido da fala compromete o entendimento da mensagem?",
  
  # 4 to 5 years old - COGNITIVE ATTENTION/PERCEPTION
  "Apresenta uma boa percepção em relação a diferentes timbres?",
  "Apresenta uma boa percepção em relação ao volume?",
  "Apresenta uma boa percepção em relação à duração do som?",
  "Apresenta uma boa percepção entre o grave e agudo?",
  
  # 4 to 5 years old - COGNITIVE MEMORY/EXECUTIVE FUNCTIONS
  "Come sem ajuda de terceiros?",
  "Organiza a sala sem ajuda?",
  "Apresenta noção de tempo (relógio, dia da semana, noite e dia etc)?",
  "Toca melodias simples ensinadas em encontros passados (sistema de representação perceptiva)?",
  
  # 4 to 5 years old - COGNITIVE ACADEMIC SKILLS
  "Desenha com clareza uma ideia? (casa, pessoa, animal, sol etc)",
  "Copia letra de forma?",
  "Conhece a família dos instrumentos?",
  "Compreende anotações musicais simples?",
  
  # 4 to 5 years old - VISUAL
  "Tenta copiar círculos (Tambor) e retas (Flauta)?",
  "Tenta copiar formas geométricas? Círculo (Pandeiro), Retângulo (Teclado), Triângulo (Triângulo)?",
  "Emparelha os instrumentos do menor para o maior?",
  "Emparelha os instrumentos do maior para o menor?",
  "Separa os instrumentos por cores?",
  "Apresenta percepção de profundidade?",
  "Pinta dentro dos desenhos?",
  "Cobre um desenho com precisão?",
  "Sabe diferenciar as cores secundárias?",
  "Escreve o nome dentro de um retângulo?",
  
  # 4 to 5 years old - SOCIOEMOTIONAL PARTICIPATION
  "Aponta para mostrar às outras pessoas algo interessante?",
  "Fica empolgado quando está com outras crianças?",
  "Possui cuidado com o material da sala de música?",
  "Cumpre os horários de início e término das aulas?",
  
  # 4 to 5 years old - SOCIOEMOTIONAL TURN-TAKING
  "Reveza em brincadeiras sem dificuldade?",
  "Respeita a ordem da fila?",
  "Entrega um instrumento musical quando é solicitado?",
  "Toma iniciativa chamando os demais amigos para brincar?",
  
  # 4 to 5 years old - SOCIOEMOTIONAL RELATIONAL SKILLS
  "Sabe se defender dos colegas quando há necessidade?",
  "Inicia conversas de forma contextualizada?",
  "Faz carinho quando é solicitado?",
  "Ajuda o colega a pegar um objeto?",
  
  # 5 to 6 years old - SENSORIMOTOR BODY AWARENESS
  "Consegue fazer um acompanhamento com percussão corporal simples?",
  "Consegue fazer um acompanhamento com percussão corporal moderado?",
  "Consegue dançar livremente?",
  "Consegue fazer coreografia sem dificuldade?",
  
  # 5 to 6 years old - SENSORIMOTOR WITH OBJECTS
  "Consegue tocar as teclas do teclado individualmente com todos os dedos da mão direita?",
  "Consegue tocar as teclas do teclado individualmente com todos os dedos da mão esquerda?",
  "Consegue tocar dois instrumentos ao mesmo tempo?",
  "Consegue tocar três instrumentos ao mesmo tempo?",
  
  # 5 to 6 years old - SENSORIMOTOR WITH ENVIRONMENT
  "Consegue dominar jogos com bambolês e dança da cadeira?",
  "Consegue demonstrar planejamento da coreografia em diferentes espaços (sala para palco)?",
  "Consegue demonstrar planejamento de cenas teatrais (musicais) em diferentes espaços?",
  "Consegue marchar e tocar instrumentos simultaneamente sem perder o pulso?",
  
  # 5 to 6 years old - RECEPTIVE COMMUNICATION
  "Identifica instrumentos em músicas editadas?",
  "Identifica ritmo musical? (Rock, samba)",
  "Reconhece uma palavra de outro idioma (Muchas gracias, Thank you)?",
  "Reconhece paisagens sonoras (chuva, selva, praia, etc)?",
  
  # 5 to 6 years old - EXPRESSIVE COMMUNICATION
  "Utiliza-se da linguagem para adquirir o que deseja?",
  "Ensina brincadeiras a terceiros sem dificuldade?",
  "Fala ao microfone sem dificuldade?",
  "Canta músicas mais complexas (andamento rápido, que exige mais vocabulário)?",
  
  # 5 to 6 years old - ORAL MOTOR SKILLS
  "O discurso da criança é inteligível?",
  "Articula bem os trava-línguas compostos?",
  "Emprega corretamente verbos no discurso?",
  "Extensão vocal apropriada para uma criança de 6 anos?",
  
  # 5 to 6 years old - COGNITIVE ATTENTION/PERCEPTION
  "Conhece o momento certo das entradas da música quando está cantando em um playback?",
  "Faz regência simples?",
  "Apresenta controle em sua atenção seletiva (concentração)?",
  "Apresenta controle em sua atenção compartilhada (duas ações simultaneamente)?",
  
  # 5 to 6 years old - COGNITIVE MEMORY/EXECUTIVE FUNCTIONS
  "Faz tarefinhas sozinho?",
  "Aprende palavras novas com facilidade?",
  "Recorda letra de música só pela melodia?",
  "Recorda nome de música associando-a ao seu compositor?",
  
  # 5 to 6 years old - COGNITIVE ACADEMIC SKILLS
  "Sabe fazer contas de multiplicar simples?",
  "Sabe fazer conta de dividir simples?",
  "É alfabetizado?",
  "Escreve texto simples de 4 linhas?",
  
  # 5 to 6 years old - VISUAL
  "Encontra as respostas no jogo dos 7 erros em tempo hábil?",
  "Encontra as respostas no jogo de caça palavras em tempo hábil?",
  "Consegue andar em linha reta com tapa olho no lado esquerdo?",
  "Consegue andar em linha reta com tapa olho no lado direito?",
  "Cobre um desenho com precisão?",
  "Sabe diferenciar as cores secundárias?",
  "Escreve o nome dentro de um retângulo?",
  "Acerta um alvo com objeto?",
  "Emparelha instrumentos de diferentes tamanhos do menor para o maior?",
  "Copia formas geométricas simples, como círculos e triângulos?",
  
  # 5 to 6 years old - SOCIOEMOTIONAL PARTICIPATION
  "Utiliza o uso de 'por favor' e 'obrigado(a)' nas situações oportunas do cotidiano?",
  "Identifica os símbolos e placas?",
  "Ajuda a arrumar o setting?",
  "Representa a turma quando é solicitado?",
  
  # 5 to 6 years old - SOCIOEMOTIONAL TURN-TAKING
  "Demonstra maturidade quando ganha um jogo, não ofendendo ou menosprezando os colegas?",
  "Demonstra maturidade quando perde um jogo, não ofendendo o colega?",
  "Segue a lista de atividades sem dificuldade?",
  "Demonstra respeito com outros profissionais?",
  
  # 5 to 6 years old - SOCIOEMOTIONAL RELATIONAL SKILLS
  "Compartilha instrumentos musicais?",
  "Sabe lidar com situação quando não 'vence' uma brincadeira?",
  "Tem um ciclo de colegas dentro de um grupo maior?",
  "Inicia conversas de forma contextualizada?"
  )


```

# **Pré-processamento de items**: retirada de itens ambíguos ou com mais de um comportamento

Considerando as boas práticas na redação de itens psicométricos do IPIP, tais como:

##* Evitar mais de uma habilidade ou ideia por item
##* Usar linguagem clara, simples e direta
##* Evitar termos absolutos ou extremos

```{r}
raw_items <- phrases 

# Define indices of items to be removed based on prior manual review
# Categories: non-musical, problematic (validity/clarity issues), duplicates/redundant
initial_item_removal_indices <- c(
  # Non-musical content items
  6, 10, 11, 17, 21, 23, 29, 30, 32, 33, 34, 35, 36, 37, 38, 39, 40, 41, 42, 
  43, 45, 47, 48, 49, 50, 51, 52, 53, 54, 55, 56, 57, 58, 59, 66, 70, 87, 88, 
  89, 91, 92, 100, 101, 133, 134, 139, 145, 172:174, 
  # Problematic items (ambiguity, difficult interpretation, etc.)
  7, 15, 65, 68, 72, 77, 82, 93, 94, 95:116, 124, 131, 137, 138, 149:170,
  # Duplicate or highly redundant items identified manually
  20, 95, 96, 125:128
)

# Remove the specified items
filtered_items <- raw_items[-initial_item_removal_indices]

# Identify and remove any remaining exact duplicate phrases
unique_phrases <- unique(filtered_items)
n_unique_phrases <- length(unique_phrases)

print(paste("Number of unique phrases after initial filtering and deduplication:", n_unique_phrases)) 
```
# **Generação de *Embeddings* para os itens com o Sentence-BERT**

```{r}

# Specify the dedicated Python virtual environment for sentence-transformers
# Adjust the path to your virtual environment if necessary
use_virtualenv("~/Brysa/.venv_st_ega", required = TRUE)

# Import the sentence-transformers library
# delay_load = FALSE ensures it loads immediately to catch errors early
st_module <- import("sentence_transformers", delay_load = FALSE) 
SentenceTransformer <- st_module$SentenceTransformer

# Define the pre-trained sentence embedding model
# 'paraphrase-multilingual-mpnet-base-v2' is suitable for multiple languages
embedding_model_name <- 'paraphrase-multilingual-mpnet-base-v2' 

# Load the sentence transformer model
st_model <- SentenceTransformer(embedding_model_name)

# Encode the unique phrases into numerical embeddings
phrase_embeddings_matrix <- st_model$encode(unique_phrases)
print("Embeddings generated.")
```

# **Transformação para o formato correto para o pacote EGAnet**

```{r}
# Following the AI-GENIE paper: treat items as variables (columns) and 
# embedding dimensions as observations (rows).

# Transpose the matrix: Dimensions x Items
embeddings_matrix_transposed <- t(phrase_embeddings_matrix)

# Convert to a data frame suitable for EGAnet
embeddings_df_transposed <- as.data.frame(embeddings_matrix_transposed)

# Assign meaningful column names (representing the items)
item_colnames <- paste0("i", 1:n_unique_phrases) 
colnames(embeddings_df_transposed) <- item_colnames

# Verify dimensions and structure
print("Dimensions of the data frame for EGA (Embedding Dimensions x Items):")
print(dim(embeddings_df_transposed)) 

```

# **Estimação de dimensionalidade e redução de itens iterativamente usando**: passo 1


```{r}
# Set seed for reproducibility of bootstrap analysis
set.seed(123) 

# --- Iteration 1 ---
print("--- Starting Iteration 1 of UVA and bootEGA ---")
current_data_iter1 <- embeddings_df_transposed

# Step 3 (AI-GENIE): Unique Variable Analysis to remove redundant items
# Using default settings initially (cutoff might be adjusted based on AI-GENIE paper if needed)
print("Running UVA Iteration 1...")
uva_results_iter1 <- UVA(data = current_data_iter1, verbose = FALSE) 
print(paste("UVA Iteration 1 completed. Items kept:", ncol(uva_results_iter1$reduced_data)))
# print(uva_results_iter1$keep_remove) # Uncomment to see details

# Store data after UVA reduction
data_after_uva_iter1 <- uva_results_iter1$reduced_data

# Step 5 (AI-GENIE): Bootstrap EGA to assess item stability
print("Running bootEGA Iteration 1...")
bootEGA_results_iter1 <- bootEGA(
  data = data_after_uva_iter1, 
  iter = 500, # Standard number of iterations, adjust if needed
  type = "parametric", # Or "resampling"
  model = "glasso", # As used later, keep consistent
  seed = 123      # Ensure reproducibility within bootEGA too
)
print("bootEGA Iteration 1 completed.")

# Extract item stability proportions (empirical dimension stability)
item_stability_proportions_iter1 <- bootEGA_results_iter1$stability$item.stability$item.stability$empirical.dimensions

# Define the stability threshold (as per AI-GENIE paper or standard practice)
stability_threshold <- 0.75 

# Identify stable and unstable items
stable_items_iter1 <- names(item_stability_proportions_iter1[item_stability_proportions_iter1 >= stability_threshold])
unstable_items_iter1 <- names(item_stability_proportions_iter1[item_stability_proportions_iter1 < stability_threshold])

print(paste("Number of stable items (>= 0.75) after Iteration 1:", length(stable_items_iter1)))
print(paste("Number of unstable items (< 0.75) after Iteration 1:", length(unstable_items_iter1)))
if (length(unstable_items_iter1) > 0) {
  print("Unstable items to be removed for next iteration:")
  print(unstable_items_iter1)
}

# Create the dataset for the next iteration, keeping only stable items
if (length(stable_items_iter1) > 0) {
  stable_items_data_iter1 <- data_after_uva_iter1[, stable_items_iter1, drop = FALSE]
  print("Dimensions of stable data after Iteration 1 (Dimensions x Stable Items):")
  print(dim(stable_items_data_iter1))
} else {
  stop("No stable items found after Iteration 1. Stopping.")
}

```

Os itens que tem alta redundância semântica ou que não são estáveis nas replicações dentro de suas comunidades são excluídos para a próxima fase.

# **Estimação de dimensionalidade e redução de itens iterativamente usando**: passo 2

```{r}
# --- Iteration 2 ---
# Bloco if/else que decide se a Iteração 2 é necessária
if (length(unstable_items_iter1) == 0) {
  print("--- No unstable items removed in Iteration 1. Using Iteration 1 results as final. ---")
  final_stable_data <- stable_items_data_iter1
  # Rodar um EGA final se houver dados suficientes
  if (!is.null(final_stable_data) && ncol(final_stable_data) >= 2) {
    print("Running final EGA on stable data from Iteration 1...")
    final_ega_run <- EGA(data = final_stable_data, model = "glasso", verbose = FALSE)
  } else if (!is.null(final_stable_data) && ncol(final_stable_data) > 0) {
    print("Final stable data from Iteration 1 has less than 2 items. Skipping final EGA.")
    # Você pode querer atribuir algo a final_ega_run ou lidar com isso na seção de relatório
    final_ega_run <- list(n.dim = 0, wc = NULL) # Exemplo de placeholder
  } else {
    print("No stable data from Iteration 1. Stopping or handling as error.")
    # stop("No stable data to proceed with after Iteration 1.")
    final_stable_data <- data.frame() # Para evitar erros no código subsequente se ele esperar final_stable_data
    final_ega_run <- list(n.dim = 0, wc = NULL)
  }
} else {
  print("--- Starting Iteration 2 of UVA and bootEGA ---")
  current_data_iter2 <- stable_items_data_iter1
  
  # Diagnóstico: verificar dimensões antes do UVA da Iteração 2
  print(paste("Dimensions of data for UVA Iteration 2 (current_data_iter2):", 
              nrow(current_data_iter2), "rows x", ncol(current_data_iter2), "cols"))

  # Se houver menos de 2 itens, UVA pode não ser apropriado ou bootEGA falhará de qualquer forma
  if (ncol(current_data_iter2) < 2) {
      print("Less than 2 items entering Iteration 2. Using current data as 'data_after_uva_iter2'.")
      data_after_uva_iter2 <- current_data_iter2
      # Se ainda for < 2, bootEGA falhará, então podemos parar ou pular bootEGA
      if (ncol(data_after_uva_iter2) < 2) {
          print("Still less than 2 items after deciding to skip UVA. Skipping bootEGA for Iteration 2.")
          # Se for este o caso, os itens estáveis da iteração 2 serão os mesmos que entraram
          stable_items_data_iter2 <- data_after_uva_iter2
          unstable_items_iter2 <- character(0) # Nenhum item instável se pulamos o bootEGA
          # Define final_stable_data e final_ega_run aqui, pois não haverá Iteração 3
          final_stable_data <- stable_items_data_iter2
          if (!is.null(final_stable_data) && ncol(final_stable_data) >= 2) {
            print("Running final EGA on data from Iteration 2 (skipped bootEGA)...")
            final_ega_run <- EGA(data = final_stable_data, model = "glasso", verbose = FALSE)
          } else {
            final_ega_run <- list(n.dim = 0, wc = NULL) # Placeholder
          }
          # Para pular a Iteração 3, precisamos garantir que unstable_items_iter2 seja vazio
          # O código da Iteração 3 já verifica isso.
      }
  } else {
      print("Running UVA Iteration 2...")
      uva_results_iter2 <- UVA(data = current_data_iter2, verbose = FALSE)
      
      # CORREÇÃO PRINCIPAL AQUI:
      # Verificar se uva_results_iter2$reduced_data é NULL ou tem 0 colunas
      if (is.null(uva_results_iter2$reduced_data) || ncol(uva_results_iter2$reduced_data) == 0) {
          print("UVA Iteration 2 did not reduce items further or resulted in empty data. Using input data (current_data_iter2).")
          data_after_uva_iter2 <- current_data_iter2
      } else {
          data_after_uva_iter2 <- uva_results_iter2$reduced_data
      }
      print(paste("UVA Iteration 2 completed. Items now in 'data_after_uva_iter2':", ncol(data_after_uva_iter2)))
  }

  # Apenas prossiga com bootEGA se data_after_uva_iter2 tiver itens suficientes
  # E se não pulamos o bootEGA anteriormente (ou seja, se ncol(current_data_iter2) >= 2 inicialmente)
  if (exists("data_after_uva_iter2") && !is.null(data_after_uva_iter2) && ncol(data_after_uva_iter2) >= 2) {
      print("Running bootEGA Iteration 2...")
      bootEGA_results_iter2 <- bootEGA(
          data = data_after_uva_iter2,
          iter = 500, type = "parametric", model = "glasso", seed = 123
      )
      print("bootEGA Iteration 2 completed.")
      
      item_stability_proportions_iter2 <- bootEGA_results_iter2$stability$item.stability$item.stability$empirical.dimensions
      stable_items_iter2 <- names(item_stability_proportions_iter2[item_stability_proportions_iter2 >= stability_threshold])
      unstable_items_iter2 <- names(item_stability_proportions_iter2[item_stability_proportions_iter2 < stability_threshold])
      
      print(paste("Number of stable items (>= ", stability_threshold, ") after Iteration 2:", length(stable_items_iter2)))
      print(paste("Number of unstable items (< ", stability_threshold, ") after Iteration 2:", length(unstable_items_iter2)))
      if (length(unstable_items_iter2) > 0) {
          print("Unstable items to be removed for next iteration:")
          # print(unstable_items_iter2) # Descomentar para ver
      }
      
      if (length(stable_items_iter2) > 0) {
          # Garantir que os itens estáveis realmente existam em data_after_uva_iter2
          valid_stable_items_iter2 <- intersect(stable_items_iter2, colnames(data_after_uva_iter2))
          if (length(valid_stable_items_iter2) != length(stable_items_iter2)) {
              print("Warning: Some stable items from bootEGA Iteration 2 were not found in data_after_uva_iter2 columns.")
          }
          if (length(valid_stable_items_iter2) > 0) {
             stable_items_data_iter2 <- data_after_uva_iter2[, valid_stable_items_iter2, drop = FALSE]
             print("Dimensions of stable data after Iteration 2 (Dimensions x Stable Items):")
             print(dim(stable_items_data_iter2))
          } else {
             print("No valid stable items found after Iteration 2 filtering. Setting stable_items_data_iter2 to empty.")
             stable_items_data_iter2 <- data.frame()
             # Se não há itens estáveis, não haverá itens instáveis para a próxima iteração
             unstable_items_iter2 <- character(0)
          }
      } else {
          print("No stable items found after Iteration 2. Stopping or setting stable_items_data_iter2 to empty.")
          stable_items_data_iter2 <- data.frame() # Ou stop() como você tinha
          # Se não há itens estáveis, não haverá itens instáveis para a próxima iteração
          unstable_items_iter2 <- character(0)
      }
  } else if (exists("data_after_uva_iter2") && !is.null(data_after_uva_iter2) && ncol(data_after_uva_iter2) > 0) {
      # Caso em que data_after_uva_iter2 tem 1 item, bootEGA foi pulado.
      print("bootEGA Iteration 2 was skipped as there was only 1 item after UVA.")
      stable_items_data_iter2 <- data_after_uva_iter2 # O único item é considerado "estável" neste contexto
      unstable_items_iter2 <- character(0) # Nenhum instável
      # final_stable_data e final_ega_run já foram definidos no bloco if ncol(current_data_iter2) < 2
  } else {
      print("No data to process for bootEGA Iteration 2 or data became empty.")
      stable_items_data_iter2 <- data.frame()
      unstable_items_iter2 <- character(0)
      # Defina final_stable_data e final_ega_run aqui também para o caso de não haver Iteração 3
      final_stable_data <- stable_items_data_iter2
      final_ega_run <- list(n.dim = 0, wc = NULL)
  }
} 

```
Já não existem mais itens redundantes semanticamente, no entanto, alguns itens ainda apresentam baixa comunalidade.

# **Estimação de dimensionalidade e redução de itens iterativamente usando**: passo 3

```{r}
# =========================================================================
# ESTIMAÇÃO DE DIMENSIONALIDADE E REDUÇÃO DE ITENS: PASSO 3 (ITERATION 3)
# =========================================================================

# Checagens iniciais para garantir que os objetos da Iteração 2 existam
if (!exists("stable_items_data_iter2")) {
    stable_items_data_iter2 <- data.frame()
}
if (!exists("unstable_items_iter2")) {
    if (length(unstable_items_iter1) == 0) {
        unstable_items_iter2 <- character(0)
    } else {
        # Esta mensagem pode ser removida se o fluxo estiver correto
        # print("Warning: unstable_items_iter2 was not defined before Iteration 3. Assuming no unstable items from Iteration 2.")
        unstable_items_iter2 <- character(0)
    }
}

# --- Início da Iteração 3 ---

# Decide se a Iteração 3 é necessária
if (length(unstable_items_iter2) == 0) {
    print("--- No unstable items removed in Iteration 2. Using Iteration 2 results as final. ---")
    
    # Se paramos aqui, o conjunto de dados da Iteração 3 é o mesmo que o da 2
    stable_items_data_iter3 <- stable_items_data_iter2
    unstable_items_iter3 <- character(0) # Não há instáveis
    
    # Definindo os objetos finais
    final_stable_data <- stable_items_data_iter3
    
    if (!is.null(final_stable_data) && ncol(final_stable_data) >= 2) {
        print("Running final EGA on stable data from Iteration 2...")
        final_ega_run <- EGA(data = final_stable_data, model = "glasso", verbose = FALSE)
    } else {
        final_ega_run <- list(n.dim = 0, wc = NULL)
    }
    
} else { # Bloco que executa a Iteração 3
    print("--- Starting Iteration 3 of UVA and bootEGA ---")
    current_data_iter3 <- stable_items_data_iter2
    
    print(paste("Dimensions of data for UVA Iteration 3:", 
                nrow(current_data_iter3), "rows x", ncol(current_data_iter3), "cols"))

    # Checagem de segurança
    if (ncol(current_data_iter3) < 2) {
        print("Less than 2 items entering Iteration 3. Stopping this iteration.")
        data_after_uva_iter3 <- current_data_iter3
        unstable_items_iter3 <- character(0)
        stable_items_data_iter3 <- current_data_iter3 # O que sobrou é o resultado
    } else {
        # UVA
        print("Running UVA Iteration 3...")
        uva_results_iter3 <- UVA(data = current_data_iter3, verbose = FALSE)
        
        if (is.null(uva_results_iter3$reduced_data) || ncol(uva_results_iter3$reduced_data) == 0) {
            data_after_uva_iter3 <- current_data_iter3
        } else {
            data_after_uva_iter3 <- uva_results_iter3$reduced_data
        }
        print(paste("UVA Iteration 3 completed. Items remaining:", ncol(data_after_uva_iter3)))
    }

    # bootEGA
    if (exists("data_after_uva_iter3") && !is.null(data_after_uva_iter3) && ncol(data_after_uva_iter3) >= 2) {
        print("Running bootEGA Iteration 3...")
        bootEGA_results_iter3 <- bootEGA(
            data = data_after_uva_iter3,
            iter = 500, type = "parametric", model = "glasso", seed = 123
        )
        print("bootEGA Iteration 3 completed.")
        
        item_stability_proportions_iter3 <- bootEGA_results_iter3$stability$item.stability$item.stability$empirical.dimensions
        stable_items_iter3 <- names(item_stability_proportions_iter3[item_stability_proportions_iter3 >= stability_threshold])
        unstable_items_iter3 <- names(item_stability_proportions_iter3[item_stability_proportions_iter3 < stability_threshold])
        
        print(paste("Number of stable items (>= ", stability_threshold, ") after Iteration 3:", length(stable_items_iter3)))
        print(paste("Number of unstable items (< ", stability_threshold, ") after Iteration 3:", length(unstable_items_iter3)))
        
        # **** ADIÇÃO PRINCIPAL AQUI ****
        # Cria o dataframe com os itens estáveis desta iteração
        if (length(stable_items_iter3) > 0) {
            stable_items_data_iter3 <- data_after_uva_iter3[, stable_items_iter3, drop = FALSE]
            print("Created 'stable_items_data_iter3' for the next iteration.")
            print(dim(stable_items_data_iter3))
        } else {
            print("No stable items found after Iteration 3. 'stable_items_data_iter3' will be empty.")
            stable_items_data_iter3 <- data.frame()
        }
        
    } else {
        # Se bootEGA foi pulado, os dados estáveis são o que sobrou do UVA
        stable_items_data_iter3 <- data_after_uva_iter3
        unstable_items_iter3 <- character(0) # Nenhum item instável foi identificado
        print("bootEGA Iteration 3 was skipped. Using data post-UVA as stable data.")
    }
    
    # O código abaixo, que define final_stable_data e final_ega_run,
    # pode ser removido daqui e colocado apenas no final do fluxo total (após a última iteração),
    # mas o deixarei para manter a consistência com sua estrutura original.
    # Ele basicamente define o resultado "provisório" ao final da rodada 3.
    final_stable_data <- stable_items_data_iter3
}

```
# ESTIMAÇÃO DE DIMENSIONALIDADE E REDUÇÃO DE ITENS: PASSO 4 (ITERATION 4)

```{r}
# Checagens iniciais para garantir que os objetos da Iteração 3 existam
if (!exists("stable_items_data_iter3")) {
    stable_items_data_iter3 <- data.frame() # Cria um dataframe vazio se não existir
}
if (!exists("unstable_items_iter3")) {
    # Assume que se o objeto não foi criado, é porque não havia itens instáveis na rodada anterior
    unstable_items_iter3 <- character(0) 
}

# --- Início da Iteração 4 ---

# Bloco if/else que decide se a Iteração 4 é necessária
# Ela só é necessária se houveram itens instáveis na Iteração 3
if (length(unstable_items_iter3) == 0) {
    print("--- No unstable items removed in Iteration 3. Using Iteration 3 results as final. ---")
    
    # Os dados finais são os estáveis da Iteração 3
    final_stable_data <- stable_items_data_iter3
    
    # Roda a EGA final, se houver dados suficientes
    if (!is.null(final_stable_data) && ncol(final_stable_data) >= 2) {
        print("Running final EGA on stable data from Iteration 3...")
        final_ega_run <- EGA(data = final_stable_data, model = "glasso", verbose = FALSE)
    } else {
        print("Final stable data from Iteration 3 has less than 2 items. Skipping final EGA.")
        final_ega_run <- list(n.dim = 0, wc = NULL)
    }
    
} else { # Este bloco executa a Iteração 4
    print("--- Starting Iteration 4 of UVA and bootEGA ---")
    
    # Os dados de entrada para esta iteração são os itens estáveis da anterior
    current_data_iter4 <- stable_items_data_iter3
    
    # Diagnóstico: verificar dimensões antes do UVA da Iteração 4
    print(paste("Dimensions of data for UVA Iteration 4 (current_data_iter4):", 
                nrow(current_data_iter4), "rows x", ncol(current_data_iter4), "cols"))

    # Checagem de segurança: pular UVA/bootEGA se tivermos poucos itens
    if (ncol(current_data_iter4) < 2) {
        print("Less than 2 items entering Iteration 4. Finalizing with current data.")
        final_stable_data <- current_data_iter4
        final_ega_run <- list(n.dim = ifelse(ncol(final_stable_data) > 0, 1, 0), wc = NULL) # Placeholder
    } else {
        # --- Passo de UVA na Iteração 4 ---
        print("Running UVA Iteration 4...")
        uva_results_iter4 <- UVA(data = current_data_iter4, verbose = FALSE)
        
        # Se UVA não reduzir ou retornar nulo, usamos os dados de entrada
        if (is.null(uva_results_iter4$reduced_data) || ncol(uva_results_iter4$reduced_data) == 0) {
            print("UVA Iteration 4 did not reduce items or resulted in empty data. Using input data.")
            data_after_uva_iter4 <- current_data_iter4
        } else {
            data_after_uva_iter4 <- uva_results_iter4$reduced_data
        }
        print(paste("UVA Iteration 4 completed. Items remaining:", ncol(data_after_uva_iter4)))
        
        # --- Passo de bootEGA na Iteração 4 ---
        if (ncol(data_after_uva_iter4) >= 2) {
            print("Running bootEGA Iteration 4...")
            bootEGA_results_iter4 <- bootEGA(
                data = data_after_uva_iter4,
                iter = 500, type = "parametric", model = "glasso", seed = 123
            )
            print("bootEGA Iteration 4 completed.")
            
            item_stability_proportions_iter4 <- bootEGA_results_iter4$stability$item.stability$item.stability$empirical.dimensions
            stable_items_iter4 <- names(item_stability_proportions_iter4[item_stability_proportions_iter4 >= stability_threshold])
            unstable_items_iter4 <- names(item_stability_proportions_iter4[item_stability_proportions_iter4 < stability_threshold])
            
            print(paste("Number of stable items (>= ", stability_threshold, ") after Iteration 4:", length(stable_items_iter4)))
            print(paste("Number of unstable items (< ", stability_threshold, ") after Iteration 4:", length(unstable_items_iter4)))
            
            if (length(unstable_items_iter4) > 0) {
                warning("Items STILL remain unstable after 4 iterations. It is recommended to stop and review the data/thresholds or use a loop.")
            }
            
            # Os itens estáveis desta rodada se tornam o conjunto de dados final
            if (length(stable_items_iter4) > 0) {
                final_stable_data <- data_after_uva_iter4[, stable_items_iter4, drop = FALSE]
                print("Dimensions of final stable data after Iteration 4:")
                print(dim(final_stable_data))
                
                # Roda a EGA final sobre o conjunto final de dados
                if (ncol(final_stable_data) >= 2) {
                    print("Running final EGA on data from Iteration 4...")
                    final_ega_run <- EGA(data = final_stable_data, model = "glasso", verbose = FALSE)
                } else {
                    final_ega_run <- list(n.dim = 0, wc = NULL)
                }
            } else {
                print("No stable items found after Iteration 4. Final dataset is empty.")
                final_stable_data <- data.frame()
                final_ega_run <- list(n.dim = 0, wc = NULL)
            }
        } else {
            print("bootEGA Iteration 4 was skipped as there were too few items after UVA.")
            final_stable_data <- data_after_uva_iter4
            if(ncol(final_stable_data) > 0){
              final_ega_run <- list(n.dim = 1, wc = NULL) # Tem 1 item, logo 1 dimensão
            } else {
              final_ega_run <- list(n.dim = 0, wc = NULL)
            }
        }
    }
}
```



```{r}
stable_items_data_iter4 <- final_stable_data

# Checagens iniciais para garantir que os objetos da Iteração 4 existam
if (!exists("stable_items_data_iter4")) {
    stable_items_data_iter4 <- data.frame() # Cria um dataframe vazio se não existir
}
if (!exists("unstable_items_iter4")) {
    # Assume que se o objeto não foi criado, é porque não havia itens instáveis na rodada anterior
    unstable_items_iter4 <- character(0) 
}

# --- Início da Iteração 5 ---

# Bloco if/else que decide se a Iteração 5 é necessária
# Ela só é necessária se houveram itens instáveis na Iteração 4
if (length(unstable_items_iter4) == 0) {
    print("--- No unstable items removed in Iteration 4. Using Iteration 4 results as final. ---")
    
    # Os dados finais são os estáveis da Iteração 4
    final_stable_data <- stable_items_data_iter4
    
    # Roda a EGA final, se houver dados suficientes
    if (!is.null(final_stable_data) && ncol(final_stable_data) >= 2) {
        print("Running final EGA on stable data from Iteration 4...")
        final_ega_run <- EGA(data = final_stable_data, model = "glasso", verbose = FALSE)
    } else {
        print("Final stable data from Iteration 4 has less than 2 items. Skipping final EGA.")
        final_ega_run <- list(n.dim = 0, wc = NULL)
    }
    
} else { # Bloco que executa a Iteração 5
    print("--- Starting Iteration 5 of UVA and bootEGA ---")
    
    # Os dados de entrada para esta iteração são os itens estáveis da anterior
    current_data_iter5 <- stable_items_data_iter4
    
    # Diagnóstico: verificar dimensões antes do UVA da Iteração 5
    print(paste("Dimensions of data for UVA Iteration 5 (current_data_iter5):", 
                nrow(current_data_iter5), "rows x", ncol(current_data_iter5), "cols"))

    # Checagem de segurança: pular UVA/bootEGA se tivermos poucos itens
    if (ncol(current_data_iter5) < 2) {
        print("Less than 2 items entering Iteration 5. Finalizing with current data.")
        final_stable_data <- current_data_iter5
        final_ega_run <- list(n.dim = ifelse(ncol(final_stable_data) > 0, 1, 0), wc = NULL) # Placeholder
    } else {
        # --- Passo de UVA na Iteração 5 ---
        print("Running UVA Iteration 5...")
        uva_results_iter5 <- UVA(data = current_data_iter5, verbose = FALSE)
        
        # Se UVA não reduzir ou retornar nulo, usamos os dados de entrada
        if (is.null(uva_results_iter5$reduced_data) || ncol(uva_results_iter5$reduced_data) == 0) {
            print("UVA Iteration 5 did not reduce items or resulted in empty data. Using input data.")
            data_after_uva_iter5 <- current_data_iter5
        } else {
            data_after_uva_iter5 <- uva_results_iter5$reduced_data
        }
        print(paste("UVA Iteration 5 completed. Items remaining:", ncol(data_after_uva_iter5)))
        
        # --- Passo de bootEGA na Iteração 5 ---
        if (ncol(data_after_uva_iter5) >= 2) {
            print("Running bootEGA Iteration 5...")
            bootEGA_results_iter5 <- bootEGA(
                data = data_after_uva_iter5,
                iter = 500, type = "parametric", model = "glasso", seed = 123
            )
            print("bootEGA Iteration 5 completed.")
            
            item_stability_proportions_iter5 <- bootEGA_results_iter5$stability$item.stability$item.stability$empirical.dimensions
            stable_items_iter5 <- names(item_stability_proportions_iter5[item_stability_proportions_iter5 >= stability_threshold])
            unstable_items_iter5 <- names(item_stability_proportions_iter5[item_stability_proportions_iter5 < stability_threshold])
            
            print(paste("Number of stable items (>= ", stability_threshold, ") after Iteration 5:", length(stable_items_iter5)))
            print(paste("Number of unstable items (< ", stability_threshold, ") after Iteration 5:", length(unstable_items_iter5)))
            
            if (length(unstable_items_iter5) == 0) {
                print("Convergence achieved! All items are now stable after 5 iterations.")
            } else {
                warning("Items STILL remain unstable after 5 iterations. The process should be stopped and reviewed.")
            }
            
            # Os itens estáveis desta rodada se tornam o conjunto de dados final
            if (length(stable_items_iter5) > 0) {
                final_stable_data <- data_after_uva_iter5[, stable_items_iter5, drop = FALSE]
                print("Dimensions of final stable data after Iteration 5:")
                print(dim(final_stable_data))
                
                # Roda a EGA final sobre o conjunto final de dados
                if (ncol(final_stable_data) >= 2) {
                    print("Running final EGA on the final set of stable items...")
                    final_ega_run <- EGA(data = final_stable_data, model = "glasso", verbose = FALSE)
                } else {
                    final_ega_run <- list(n.dim = 0, wc = NULL)
                }
            } else {
                print("No stable items found after Iteration 5. Final dataset is empty.")
                final_stable_data <- data.frame()
                final_ega_run <- list(n.dim = 0, wc = NULL)
            }
        } else {
            print("bootEGA Iteration 5 was skipped as there were too few items after UVA.")
            final_stable_data <- data_after_uva_iter5
            if(ncol(final_stable_data) > 0){
              final_ega_run <- list(n.dim = 1, wc = NULL) # Tem 1 item, logo 1 dimensão
            } else {
              final_ega_run <- list(n.dim = 0, wc = NULL)
            }
        }
    }
}
```


# **Análise "final"**

Verificação dos itens por cluster:

```{r}
if (!exists("final_stable_data")) {
  print("Error: 'final_stable_data' was not defined by the iterative process.")
  final_stable_data <- data.frame() 
}
if (!exists("final_ega_run")) {
  print("Error: 'final_ega_run' was not defined by the iterative process.")
  final_ega_run <- list(n.dim = 0, wc = NULL)
}

# Definir n_final_items com base no estado ATUAL de final_stable_data
n_final_items <- if (!is.null(final_stable_data)) ncol(final_stable_data) else 0
print(paste("Final number of stable items for reporting:", n_final_items))

if (n_final_items > 0 && !is.null(final_ega_run) && !is.null(final_ega_run$wc) && length(final_ega_run$wc) > 0) {
    print(paste("Final EGA identified", final_ega_run$n.dim, "dimensions (clusters).")) # Adicionado para depuração
    final_cluster_assignments <- final_ega_run$wc 
    final_stable_item_names <- names(final_cluster_assignments)

    # Garantir que a função get_index_from_item_name está definida
    if (!exists("get_index_from_item_name")) {
        get_index_from_item_name <- function(item_name) {
          num_str <- sub("^i", "", item_name) 
          index <- suppressWarnings(as.integer(num_str)) 
          if (is.na(index)) { 
            warning(paste("Could not parse index from item name:", item_name))
            return(NA) 
          } else { 
            return(index) 
          }
        }
    }


    original_indices_in_unique_phrases <- sapply(final_stable_item_names, 
                                                 get_index_from_item_name, 
                                                 USE.NAMES = FALSE)
    
    valid_indices_mask <- !is.na(original_indices_in_unique_phrases)
    original_indices_in_unique_phrases_clean <- original_indices_in_unique_phrases[valid_indices_mask]
    final_stable_item_names_clean <- final_stable_item_names[valid_indices_mask]
    final_cluster_assignments_clean <- final_cluster_assignments[valid_indices_mask]

    final_stable_phrases_text <- character(length(original_indices_in_unique_phrases_clean)) 
    if (!is.null(unique_phrases) && length(unique_phrases) > 0) {
        within_bounds_mask <- original_indices_in_unique_phrases_clean >= 1 & original_indices_in_unique_phrases_clean <= length(unique_phrases)
        
        if(any(!within_bounds_mask)){
            warning("Some item indices were out of bounds for 'unique_phrases'. Corresponding phrases will be NA.")
        }
        final_stable_phrases_text[within_bounds_mask] <- unique_phrases[original_indices_in_unique_phrases_clean[within_bounds_mask]]
        final_stable_phrases_text[!within_bounds_mask] <- NA 
    } else {
        warning("'unique_phrases' is NULL or empty. All phrase texts will be NA.")
        final_stable_phrases_text[] <- NA 
    }

    final_results_df <- data.frame(
      ItemName = final_stable_item_names_clean,
      OriginalIndex = original_indices_in_unique_phrases_clean,
      EstimatedCluster = final_cluster_assignments_clean,
      PhraseText = final_stable_phrases_text,
      stringsAsFactors = FALSE
    )

    final_results_df <- final_results_df[!is.na(final_results_df$PhraseText), ]

    if (nrow(final_results_df) > 0) {
        final_results_df <- final_results_df[order(final_results_df$EstimatedCluster, final_results_df$OriginalIndex), ]

        print("--- Final Stable Phrases Grouped by Estimated EGA Cluster (with Item Numbers) ---")
        # Adicionado para plotar a rede final aqui, se desejado.
        if (!is.null(final_ega_run) && "EGA" %in% class(final_ega_run)) { # Verifica se é um objeto EGA
             plot(final_ega_run, title = "Final Network Structure")
        }


        for (cluster_id in unique(final_results_df$EstimatedCluster)) {
            cat("\n=== Cluster", cluster_id, "===\n")
            items_in_cluster <- final_results_df[final_results_df$EstimatedCluster == cluster_id, ]
            for (i in 1:nrow(items_in_cluster)) {
                cat(sprintf("* %-5s %s\n", 
                            items_in_cluster$ItemName[i], 
                            items_in_cluster$PhraseText[i]))
            }
        }
    } else {
        print("No final results to display after mapping items to phrases or all phrases were NA.")
    }
} else if (n_final_items == 1 && !is.null(final_stable_data) && ncol(final_stable_data) == 1) {
    # Caso especial: apenas 1 item final, EGA não rodou.
    print(paste("Processo finalizado com 1 item restante:", colnames(final_stable_data)))
    single_item_name <- colnames(final_stable_data)
     if (!exists("get_index_from_item_name")) { # Garante que a função existe
        get_index_from_item_name <- function(item_name) {
          num_str <- sub("^i", "", item_name) 
          index <- suppressWarnings(as.integer(num_str)) 
          if (is.na(index)) { return(NA) } else { return(index) }
        }
    }
    single_item_index <- get_index_from_item_name(single_item_name)
    if (!is.na(single_item_index) && !is.null(unique_phrases) && single_item_index >= 1 && single_item_index <= length(unique_phrases)) {
        cat("\nTexto do item final:\n")
        cat(sprintf("* %-5s %s\n", single_item_name, unique_phrases[single_item_index]))
    }
} else {
    print("Final analysis and reporting skipped: no stable items, EGA run not performed, or no cluster assignments.")
}

# Optional: Save the final results data frame
# if (exists("final_results_df") && nrow(final_results_df) > 0) {
#   write.csv(final_results_df, "final_stable_items_and_clusters_EGA_only.csv", row.names = FALSE)
# }

```

Agora conseguimos verificar, tanto visualmente quanto semanticamente, que os clusters estão mais coesos. Por tanto, nomeamos o cluster 1 como 

* Cluster 1: Produção Musical 
* Cluster 2: Percepção Musical  
* Cluster 3: Corporeidade em música

# **Análise de centralidade**

Os índices de centralidade da rede foram estimados utilizando o método EBICglasso para identificar os nós (itens) mais influentes na estrutura da rede. As seguintes medidas foram calculadas:

* Força (Strength): Indica o quão conectado diretamente um nó está aos outros na rede. Em uma rede de itens, um item com alta força tem muitas conexões fortes (correlações parciais) com outros itens, sugerindo que ele compartilha muitas características ou está fortemente relacionado a diversos aspectos do construto medido.

* Proximidade (Closeness): Mede a quão "próximo" um nó está, em média, de todos os outros nós na rede, considerando os caminhos mais curtos. Um item com alta proximidade pode rapidamente interagir ou influenciar outros itens na rede, sendo central em termos de eficiência de informação.

* Intermediação (Betweenness): Quantifica a frequência com que um nó aparece nos caminhos mais curtos entre outros pares de nós. Itens com alta intermediação atuam como "pontes" ou conectores entre diferentes subgrupos de itens ou aspectos do construto, sendo cruciais para a coesão da rede.

* Influência Esperada (Expected Influence - EI): Uma medida de centralidade específica para redes psicológicas que considera a soma das conexões ponderadas de um nó, onde conexões positivas e negativas podem contribuir. Em redes estimadas com EBICglasso (que geralmente são não direcionadas e onde as arestas representam correlações parciais condicionais), a EI de 1 passo é equivalente à Força. A EI de 2 passos considera também a influência indireta através de vizinhos.

Escores de centralidade padronizados (escores-z) foram então visualizados para facilitar a comparação e identificação dos itens mais proeminentes em cada medida de centralidade.

```{r}
library("qgraph")
library("bootnet")

Network <- estimateNetwork(final_stable_data,
                           default = "EBICglasso", weighted = TRUE, tuning = 0.5)

plot(Network)

centralityPlot(Network, scale = c("z-scores"), 
               include = c("Strength","Closeness","Betweenness","ExpectedInfluence"), 
               theme_bw = TRUE, print = TRUE,
               verbose = TRUE, weighted = TRUE, 
               decreasing = T)


print(paste("Centralidade de força:", unique_phrases[54]))
print(paste("Centralidade de Proximidade:", unique_phrases[54]))
print(paste("Centralidade de Intermediação:", unique_phrases[54]))
print(paste("Influência esperada:", unique_phrases[43]))

```
# **Medidas de centralidade e estabilidade**

A análise de estabilidade das medidas de centralidade, por meio do coeficiente de estabilidade de correlação (CS-coefficient), revelou que 'Influência Esperada' (CS = 0.67) bem como 'Força', 'Proximidade' e 'Intermediação  (CS = 0.0.439) foram métricas estáveis. 

O item *Fala ao microfone sem dificuldade?* destacou-se como o mais central em termos de Força, intermediação e proximidade, indicando que esta habilidade possui o maior número de conexões diretas e fortes com as demais habilidades na rede, Tabém foi o item que teve maior Proximidade quanto em Intermediação. sugeririndo que a habilidade de se expressar verbal/oralmente pode atuar como um importante conector e facilitador da interação entre diferentes conjuntos de habilidades na rede

Por fim, o item *Toca melodias simples ensinadas em encontros passados (sistema de representação perceptiva)?* apresentou a maior Influência Esperada, sugerindo que a capacidade de executar melodias simples ensinadas anteriormente é particularmente influente na estrutura geral das habilidades musicais avaliadas.


```{r}
#Estabilidade da centralidade
boot <- bootnet(Network, nBoots = 1000, type = "case", 
                statistics = c("strength", "closeness", "betweenness", "expectedInfluence"))

plot(boot, statistics= c("strength","closeness","betweenness","expectedInfluence"))    

#CS-coefficient
corStability(boot)
```

# Referências

Devlin, J., Chang, M.-W., Lee, K., & Toutanova, K. (2019). BERT: Pre-training of Deep Bidirectional Transformers for Language Understanding. In Proceedings of the 2019 Conference of the North American Chapter of the Association for Computational Linguistics: Human Language Technologies, Volume 1 (Long and Short Papers) (pp. 4171–4186). Association for Computational Linguistics. https://doi.org/10.18653/v1/N19-1423
(Também disponível no arXiv: arXiv:1810.04805)

Russell-Lasalandra, L. L., Christensen, A. P., & Golino, H. (2024, September 12). Generative Psychometrics via AI-GENIE: Automatic Item Generation and Validation via Network-Integrated Evaluation. https://doi.org/10.31234/osf.io/fgbj4

Verga Pinto, A. B. (2024). Construcción de una herramienta multisistémica de evaluación en musicoterapia para el rango etario de 0 a 12 años: Manual del PREVIMMUS y su enfoque teórico [Trabajo de Fin de Máster, Universidad de Sevilla].

Reimers, N., & Gurevych, I. (2019). Sentence-BERT: Sentence Embeddings using Siamese BERT-Networks. In Proceedings of the 2019 Conference on Empirical Methods in Natural Language Processing and the 9th International Joint Conference on Natural Language Processing (EMNLP-IJCNLP) (pp. 3982–3992). Association for Computational Linguistics. https://doi.org/10.18653/v1/D19-1410


```{r pressure, echo=FALSE}
sessionInfo()
```


